Rijksmuseum en rechtsvoorgangers te Amsterdam
Noord-Hollands Archief
Rijksmuseum en rechtsvoorgangers te Amsterdam
1807-1945
476
67,50
1807-1945 (1985)
openbaar
Inventaris inv.nrs. 1-2553. Schema's van het Rijksmuseum en zijn rechtsvoorgangers in band 476. Inv.nrs. 656, 688 en 2336 ontbreken. Inv.nr. 847 is vanwege slechte materiële staat niet raadpleegbaar. Inv.nrs. 88-89, 93, 96, 115, 118-119, 382-383, 661-687, 689-693, 695-721, 723-726, 1100-1107, 1119, 1123, 1211-1212, 1449-1470, 2134-2135 zijn alleen op microfiches te raadplegen in de studiezaal, de originelen zijn op afspraak in het Rijksmuseum te raadplegen. Inv.nrs. 373, 384-385, 660, 742, 1084, 1126, 1129, 1133, 1135, 1176-1178, 1180, 1207, 1214, 1241-1243, 1269, 1745, 2041, 2043-2059, 2115, 2118, 2127-2131, 2256, 2380, 2382, 2407-2432, 2437, 2450-2451 zijn nog bij het Rijksmuseum aanwezig en aldaar op afspraak te raadplegen. Nadere toegangen op stukken betreffende de verwerving van kunst- en andere voorwerpen (inv.nrs. 99-104, 458-461, 836-841, 843-847, 851-856, 861-863, 915, 917, 1083-1084, 1499, 1745, 2132, 2198-2199, 2384-2394, 2396-2430, 2460-2462, 2464-2470, 2472-2474, 2477-2478) zijn opgenomen in bijlage I van de inventaris.
Creative Commons Zero (CC0) - Public Domain Dedication
Categorie
Kunst, Cultuur en Erfgoedbeheer
Voorwoord
Het archief van het Rijksmuseum gaat terug tot het begin van de 19e eeuw. Het bevat een schat aan gegevens omtrent de verwerving en het beheer van de verzamelingen, tentoonstellingen, de verschillende museale gebouwen, de bedrijfsvoering en het personeel. Het beslaat zestig strekkende meters, verdeeld over een tiental fondsen. Ten behoeve van het wetenschappelijk werk in het museum wordt het archief veelvuldig geraadpleegd. Het vormt naast de inventariskaarten een primaire bron voor de documentatie.
Het oud archief, dat zich uitstrekt over de periode 1807-1945, wordt sedert 1978 beheerd door een parttime medewerker, drs F.H. A. Rikhof. Hij heeft zich ingespannen om dit archief te ordenen en toegankelijk te maken. Met het vervaardigen van deze inventaris heeft de heer Rikhof de toegankelijkheid aanzienlijk vergroot, hetgeen het wetenschappelijk onderzoek zeker ten goede zal komen.
Een woord van dank aan de heer Rikhof zij hier gaarne geuit. Ook naar prof. dr C. Dekker, rijksarchivaris in de provincie Utrecht, en de heer M. Baertl, archivist bij de Tweede Afdeling van het Algemeen Rijksarchief te 's Gravenhage, gaat mijn dank uit voor de adviserende en ondersteunende rol, die zij bij de totstandkoming van deze inventaris hebben gespeeld.
Het Rijksmuseum en zijn voorgangers
De geschiedenis van het Rijksmuseum te Amsterdam begint lang voor de bouw van het huidige museumgebouw en de vaststelling van de organisatie jaren zeventig en tachtig van de 19e eeuw. Het Rijksmuseumgebouw, geopend in 1885, was bedoeld als een nieuw onderkomen voor enkele reeds bestaande musea en verzamelingen, verspreid over Amsterdam, 's Gravenhage en Haarlem.
De Amsterdamse musea
De oudste voorganger van het Rijksmuseum stamt uit de periode van de Bataafse Republiek. Op 19 november 1798 keurde het Uitvoerend Bewind een voorstel van de agent van Financiën, I.J.A. Gogel, goed om te komen tot de stichting van een nationaal museum. De opzet achter deze openbare instelling was de belichting van het glorieuze verleden van het vaderland. Het museum, dat de naam Nationale Konst-Gallery ontving, werd gehuisvest in het paleis Huis ten Bosch te 's Gravenhage. De kern van de verzameling werd gevormd door kunstvoorwerpen, afkomstig uit de voormalige stadhouderlijke collectie. Op 31 mei 1800 opende het zijn deuren voor publiek.
De Nationale Konst-Gallerij was geen lang leven beschoren. Reeds acht jaren later werd het gesloten. Deze stap werd genomen onder invloed van de inmiddels veranderde politieke situatie hier te lande. In 1806 verhief de Franse keizer Napoleon zijn broer Lodewijk Napoleon tot koning over Holland. De kunstminnende Lodewijk Napoleon wilde van de stad Amsterdam, die hij tot residentie had uitgekozen, een cultureel centrum maken. Daartoe stichtte hij ondermeer bij Koninklijk decreet van 21 april 1808 het Koninklijk Museum. Feitelijk was er evenwel geen sprake van de oprichting van een nieuw museum maar meer van een voortzetting van de Haagse Nationale Konst-Gallerij in een nieuwe gedaante. De verzameling kunstvoorwerpen werd van 's Gravenhage naar Amsterdam getransporteerd. Als voorlopige behuizing kreeg het Koninklijk
Museum het Paleis op de Dam toegewezen. Op 15 september 1808 werd het museum voor publiek opengesteld.
De schommelingen aan het politieke front in de jaren 1810-1815 gingen niet ongemerkt aan het jonge museum voorbij. Zo heeft het museum in deze periode verschillende naamsveranderingen ondergaan. Na de inlijving van Holland bij het Franse rijk in 1810 kreeg het museum de naam Groot Hollandsch Museum. In 1814, na de aftocht van de Fransen en de troonsbestijging van koning Willem I, heette het 's Lands Museum van Schilderijen, Oudheden, Kunstwerken en Penningen. Een jaar later werd deze naam weer omgezet in 's Rijks Museum. Deze benaming bleef gehandhaafd tot 1876.
Het tijdelijk onderkomen in het Paleis op de Dam is in 1814 verruild voor het Trippenhuis. Dit pand aan de Kloveniersburgwal, gebouwd omstreeks 1660 door Justus Vingboons voor de gebroeders Trip, moest het museum echter delen met het Instituut van Wetenschappen, Letterkunde en Schoone Kunsten, de latere Koninklijke Academie van Wetenschappen. Tot de ingebruikneming van het nieuwe Rijksmuseumgebouw in 1884-1885 heeft het Trippenhuis aan de kunstverzamelingen onderdak geboden.
De verzameling droeg aanvankelijk een gevarieerd karakter. Dit komt al duidelijk naar voren in de naam 's Lands Museum van Schilderijen, Oudheden, Kunstwerken en Penningen. Tussen 1815-1825 werden de penningen, oudheden en beeldhouwwerken afgestoten naar andere rijksmusea. Daarentegen is in 1816 de verzameling prenten van de Koninklijke Bibliotheek te 's Gravenhage onder-gebracht in 's Rijks Museum. Het museum bevatte vanaf het tweede kwart van de 19e eeuw een afdeling schilderijen en een prentkabinet.
De verwerving en het beheer van de kunstvoorwerpen was in niet geringe mate onderhevig aan de politieke en economische krachten in die dagen. Het korte bewind van Lodewijk Napoleon was voorspoedig geweest. Geld voor aankopen is toen in ruime mate beschikbaar gesteld. Met de inlijving bij Frankrijk braken er echter magere jaren aan. De regering van Willem I bracht aanvankelijk weer een opleving. In 1830 keerde het tij evenwel andermaal. Door het uitbreken van de Belgische opstand ging het museum een sombere tijd tegemoet. Het budget voor de aankoop en het beheer van kunst en de salariëring van het personeel werd drastisch ingekrompen. De beëindiging van de vijandelijkheden in 1839 bracht hierin geen verlichting. Na het troonsafstand van koning Willem I in 1840, voelde zijn zoon en opvolger, Willem II, zich niet geroepen de kunstvriendelijke politiek van zijn vader voort te zetten. De verantwoordelijkheid voor de zorg van de kunst in Rijksbezit viel na de grondwetswijziging in 1848 volledig toe aan de regering. Zij was evenwel de mening toegedaan, dat dit geen overheidszaak was. De regering beperkte daarom haar beleid tot de instandhouding van 's Rijks Museum en de andere rijksmusea met minimale middelen. Pas in de jaren zestig en zeventig van de 19e eeuw trad in deze houding een kentering op.
Op het bestuurlijk-organisatorische vlak hebben zich in de loop der jaren een aantal veranderingen voorgedaan. Van 1808 tot in 1844 was de leiding over 's Rijks Museum in handen van een directeur. Op 25 augustus 1808 was Cornelis Apostool, die zelf over enige kunstzinnige kwaliteiten beschikte, in deze funktie aangesteld. Tot aan zijn dood in februari 1844 heeft hij het directoraat vervuld. Apostool werd aanvankelijk bijgestaan door drie opzichters. De eerste opzichter was belast met het beheer over het prentkabinet, de tweede opzichter hielp de directeur met de verzorging van de verzameling schilderijen. De taak van de derde opzichter, tenslotte, was van administratieve aard. In 1825 werd deze funktie uit bezuinigingsoverwegingen opgeheven en de werkzaamheden overgedragen aan de tweede opzichter.
Na het overlijden van Apostool volgde de kunstschilder J.W. Pieneman hem op als directeur. Zijn directoraat verliep niet zo gelukkig. Reeds na acht maanden, in oktober 1844, werden zijn bevoegdheden beperkt en kreeg hij een Commissie van Toezicht naast zich. Begin 1847 werd Pieneman op eigen verzoek eervol ontslag verleend. Tegelijkertijd is toen een bestuurlijke reorga-nisatie doorgevoerd. De funktie van directeur verdween geheel van het toneel en de Commissie van Toezicht werd omgezet in een Raad van Bestuur, die voortaan de algemene directie voerde.
De Raad van Bestuur is actief gebleven tot in 1876. In dat jaar werd 's Rijks Museum gescheiden in twee aparte instellingen. Het Rijksmuseum van Schilderijen kwam onder leiding van de graveur en voormalig lid van de Raad van Bestuur, J.W. Kaiser.
Tot directeur van het Rijksprentenkabinet werd de graveur J.Ph. van der Kellen aangesteld. Als gevolg van de reorganisatie was de Raad van Bestuur overbodig geworden en zij is dan ook eind 1876 opgeheven. De meeste leden van de voormalige Raad namen zitting in een in januari 1877 ingestelde Commissie van Toezicht. Zij had geen bestuurlijke bevoegdheden maar oefende een controlerende en adviserende taak uit.
Het Rijksmuseum van Schilderijen en het Rijksprentenkabinet bleven, in afwachting van het gereedkomen van het nieuwe Rijksmuseumgebouw, voorlopig gehuisvest in het Trippenhuis. In 1884 werd de verzameling van het prentenkabinet overgebracht naar de westelijke vleugel van het huidige Rijksmuseumgebouw. Medio 1885 volgde de verhuizing van de schilderijen.
In de personele samenstelling bracht de splitsing enige veranderingen teweeg. Zo werd de funktie van eerste opzichter omgezet in die van onderdirecteur van het Rijksprentenkabinet. Het ambt van tweede opzichter, dat sinds 1874 onvervuld was, werd definitief afgeschaft.
's Rijks Verzameling van Moderne Kunst te Haarlem
In 1828 vaardigde koning Willem I een besluit uit, dat in het Paviljoen Welgelegen te Haarlem, gebouwd omstreeks 1788, "eene kunstgallerij der werken van levende Nederlandsche meesters" moest worden ondergebracht. Het zou evenwel nog tot 1838 duren, voordat het museum voor moderne schilderkunst werd opengesteld. voor publiek. De gespannen politieke situatie, waarin Nederland in die jaren verkeerde, en enige ingrijpende verbouwingen aan het Paviljoen waren hier debet aan.
De verzameling omvatte louter 19e eeuwse schilderijen. De basis werd gevormd door schilderijen, die afkomstig waren uit het Koninklijk Kabinet van Schilderijen te 's Gravenhage en 's Rijks Museum. In de loop der jaren is de verzameling verrijkt met aankopen, schenkingen en legaten. In 1860 en 1878 zijn echter een aantal in kunstzinnig opzicht te licht bevonden schilderijen geveild.
Het beheer over de Koninklijke Verzameling van Schilderijen van Levende Meesters, naderhand 's Rijks Verzameling van Moderne Kunst genaamd, berustte van 1838 tot 1876 bij de directies van het Koninklijk Kabinet van Schilderijen en 's Rijks Museum. De dagelijkse gang van zaken in het museum werd afgehandeld door een in Haarlem wonende opzichter en een conciërge.
In 1876 kreeg het museum als uitvloeisel van de reorganisatie van 's Rijks Museum te Amsterdam een zelfstandige status. De leiding kwam in handen van een directeur, terwijl een Commissie van Toezicht controle uitoefende en adviezen uitbracht. De Rijks Verzameling heeft als zelfstandig museum niet lang bestaan. In 1885 is het opgeheven. De schilderijen zijn daarna overgebracht naar Amsterdam en opgenomen in de verzameling van het Rijksmuseum van Schilderijen.
De Haagse musea
Het progressieve kunstbeleid van koning Willem I uitte zich niet alleen door een krachtdadige ondersteuning van 's Rijks Museum te Amsterdam. Kort na zijn troonsbestijging werden in de jaren 1815-1816 een drietal Koninklijke Kabinetten in het leven geroepen. Het Koninklijk Kabinet van Schilderijen en het Koninklijk Penningkabinet zijn thans nog bestaande en zelfstandige instellingen. Daarentegen viel voor het Koninklijk Kabinet van Zeldzaamheden al in 1883 het doek.
De grondslag voor het Koninklijk Kabinet van Zeldzaamheden vormde de collectie van Chinese en Japanse kunstvoorwerpen van de substituut-griffier en secretaris van het Hof van Holland, mr J. Th. Royer. De verzameling was omstreeks 1815 gelegateerd aan "Hem, die uit het Oranjehuis het eerst weder den Nederlandschen grond zou betreden". Koning Willem I besloot in 1816 deze kunstvoorwerpen samen met een groot aantal objecten van zijn vader, stadhouder Willem V, in een apart museum onder te brengen. De koning heeft sedertdien de uitbreiding van de verzameling krachtig ondersteund. Zo kocht hij in 1826 uit eigen middelen een door het voormalig opperhoofd van de faktorij Deshima te Japan, J. Cock Blomhoff, bijeengebrachte verzameling Japanse voorwerpen. In 1832 schoot hij het Rijk 41.600 gulden voor om de aankoop van de Japanse verzameling van J.F. van Overmeer Fisscher mogelijk te maken. Toch ontsnapte ook het Koninklijk Kabinet van Zeldzaamheden niet aan de algemene malaise, die sinds de jaren dertig van de 19e eeuw over de Rijksmusea neerdaalde.
De verzameling van het Koninklijk Kabinet van Zeldzaamheden omvatte een grote verscheidenheid aan voorwerpen. Naast schilde-rijen en andere kunstvoorwerpen, waren in het museum ook historische en ethnografische objecten vertegenwoordigd. Het verzamelterrein beperkte zich in geografisch opzicht niet tot Europa maar strekte zich feitelijk uit over de gehele wereld. Voorwerpen van Zuid-Amerikaanse indianen stonden opgesteld naast Japans porselein. Relicten van de in 1831 gesneuvelde luitenant ter zee Van Speijk waren tentoongesteld met ethnografica uit Afrika.
Het Kabinet van Zeldzaamheden is gedurende zijn bestaan enkele malen van behuizing veranderd. Van 1816 tot 1821 was het museum samen met het Koninklijk Kabinet van Schilderijen ondergebracht in de Departementale School aan het Buitenhof te 's Gravenhage. Beide musea verhuisden in 1821 naar het 17e-eeuwse Mauritshuis, eertijds de woning van Johan Maurits van Nassau-Siegen. In 1876 is het museum verplaatst naar het pand Lange Vijverberg 15. Daar is het gebleven tot de opheffing in 1883.
Het directoraat over het Koninklijk Kabinet van Zeldzaamheden was in 1816 toevertrouwd aan de Haagse predikant R.P. van de Kasteele. In 1824 werd zijn oudste zoon Gerrit benoemd tot assistent-directeur wegens de groeiende werkzaamheden in het museum. Een slechte gezondheidstoestand noodzaakte hem echter in 1826 weer ontslag te vragen. Het jaar daarop werd de tweede zoon van Van de Kasteele, Abraham Anne, tot assistent aangesteld. Hij volgde zijn vader in 1840 op als directeur. Onder zijn directoraat verslechterde het beheer van het museum. De oorzaak hiervan kan echter slechts voor een deel aan geldgebrek toegeschreven worden. A.A. van de Kasteele miste het vermogen om de verzameling op een enigszins verantwoorde wijze te beheren en te expo-seren. Na een mislukte poging om een inventaris en catalogus van de voorwerpen samen te stellen, werd Van de Kasteele op 1 juli 1876 van zijn taak ontheven. In zijn plaats werd D.J. van der Kellen Jr, een broer van de directeur van het Rijksprentenkabinet, tot waarnemend-directeur aangesteld.
Vanwege de uiterst complexe samenstelling van de verzameling en het verloederde beheer had het Koninklijk Kabinet van Zeld-zaamheden zijn bestaansrecht verloren. Al in 1875 vond de eerste aderlating plaats. De voorwerpen met betrekking tot de Nederlandse historie werden overgedragen aan het pas opgerichte Nederlandsch Museum van Geschiedenis en Kunst. Vervolgens werden in 1876 op instigatie van Van der Kellen plannen opgesteld tot de verdeling van de overige objecten. Op 1 februari 1883 sloot het museum voorgoed zijn deuren voor het publiek en was het met onmiddellijke ingang opgeheven. De voorwerpen werden verdeeld over zeven musea. Het leeuwendeel ging naar het Nederlandsch Museum van Geschiedenis en Kunst te 's Gravenhage en het Rijks Ethnografisch Museum te Leiden. Het restant kwam terecht bij het Rijks Museum van Natuurlijke Historie, het Rijksmuseum van Oudheden, 's Rijks Mineralogisch-Geologisch Museum en 's Rijks Herbarium te Leiden en het Koninklijk Kabinet van Penningen en Gesneden Stenen te 's Gravenhage.
Het enige Haagse museum, dat als instelling het nieuwe Rijksmuseum als onderkomen kreeg, was het reeds genoemde Nederlandsch Museum van Geschiedenis en Kunst. Zijn ontstaan hangt nauw samen met de instelling in 1874 van het College van Rijksadviseurs voor de Monumenten van Geschiedenis en Kunst. Een van de taken van dit college behelsde "gevraagd of ongevraagd aan de Regering advies uit te brengen omtrent de maatregelen, vereischt tot het behoud van voorwerpen, welke voor de Vaderlandsche geschiedenis of kunst belangrijk zijn, zoodanige voorwerpen op te sporen en daarvan, voor zoo ver zij aan openbare instellingen toebehoren, een inventaris op te maken en bij te houden". De ruime interpretatie van deze instructie door de Rijksadviseurs leidde al spoedig tot de instelling van het Nederlandsch Museum. Toch is het plan tot de stichting van het museum niet ontstaan binnen het College van Rijksadviseurs. Reeds in 1863 was op ministerieel niveau besloten tot de oprichting van een afzonderlijk "Rijks Museum van Vaderlandsche Oudheden". Maar eerst met het optreden van de Rijksadviseurs werd aan deze gedacht uitvoering gegeven. Een groot aandeel in de totstandkoming en het beheer van het Nederlandsch Museum in 1874-1875 heeft de secretaris van het College, jhr mr Victor de Stuers, gehad. In het najaar van 1874 en het voorjaar van 1875 heeft het zeven leden tellend college zich bezig gehouden met de inrichting van het nieuwe museum. Vele voorwerpen en verzamelingen, die specifiek betrekking hadden op belangrijke personen en gebeurtenissen uit het Nederlandse verleden, werden vanuit verschillende instellingen samengebracht in een gehuurd pand aan de Prinsegracht 71 te 's Gravenhage. Op 23 augustus 1875 werd het museum voor publiek opengesteld.
De leiding en het beheer berustte in eerste instantie bij het College van Rijksadviseurs. Aan deze collegiale bestuursvorm kleefden echter een aantal praktische bezwaren. Daarom is na enkele jaren besloten tot de instelling van een éénhoofdige directie. Op 6 februari 1876 werd een lid uit het College, D. van der Kellen Jr, benoemd tot directeur. Aangezien hij deze funktie onverenigbaar achtte met het lidmaatschap van de instantie, die primair belast was met de controle van de Rijksmusea, trad hij in april 1876 terug uit het College van Rijksadviseurs. Zijn museale werkzaamheden lieten hem overigens weinig ruimte voor andere activiteiten. Naast het directoraat over het Nederlandsch Museum, had hij ook nog zijn handen vol aan het beheer van het Koninklijk Kabinet van Zeldzaamheden én het museum Gevangenenpoort in Den Haag. In 1880 kreeg hij enige verlichting door de aanstelling van A. Bredius, een specialist op het gebied van de schilder- kunst, tot onderdirecteur van het Nederlandsch Museum. Vier jaar later, in 1884, werd het aantal stafleden nog uitgebreid met een tijdelijk (én onbezoldigd) ambtenaar.
De behuizing van het Nederlandsch Museum aan de Prinsegracht heeft van het begin af aan een tijdelijk karakter gehad. Toch is pas in 1878 definitief besloten tot de overbrenging naar het Rijksmuseum in Amsterdam. Van Haagse zijde is in de jaren daarna nog druk uitgeoefend om deze beslissing te herzien, hetgeen echter niet heeft mogen baten. Op 15 januari 1883 sloot het Nederlandsch museum zijn deuren en werd begonnen met het inpakken van de voorwerpen. De verzameling is vervolgens per schip in maart en april 1883 naar Amsterdam vervoerd. Daar zijn de manden en kisten met voorwerpen in afwachting van de voltooiing van de voor het Nederlandsch Museum bestemde zalen zolang in het Rijksmuseum opgeslagen.
De totstandkoming van het Rijksmuseumgebouw
Het terughoudende kunstbeleid van de regering sinds de abdicatie van koning Willem I bleef niet zonder gevolgen voor de Rijksmusea. Door onvoldoende geld en door gebrek aan ruimte en gekwalificeerd personeel ontaardde het beheer van de kunstverzamelingen geleidelijk in een noodsituatie. Voor vele kunstminnende personen en verenigingen was dit een doorn in het oog. Van deze zijde zijn dan ook in het derde kwart van de 19e eeuw verschillende pogingen tot verbetering ondernomen. In 1858 werd in Amsterdam het Koninklijk Oudheidkundig Genootschap in het leven geroepen. Het genootschap heeft zich zeer beijverd voor een beter beheer van de kunstvoorwerpen. Maar zij zag haar streven door de regering niet gehonoreerd. In 1862 richtten enkele vooraanstaande personen uit de Amsterdamse burgerij een "Commissie ter voorbereiding der Stichting van een Kunstmuzeüm" op met de bedoeling om geld bijeen te brengen voor de bouw van een nieuw museum. Tevens schreef de Commissie een prijsvraag uit voor een ontwerp voor het nieuw te bouwen museum. Helaas vond dit initiatief niet zoveel publieke weerklank als men gehoopt had en op de overheid viel niet te rekenen. Na enige jaren ging de Commissie dan ook weer ter ziele, zonder dat zij veel succes geboekt had.
Toch scheen de noodzaak om het Nederlandse museumwezen uit het slop te halen in het begin van de jaren zeventig langzamerhand tot de regering door te dringen. Op 4 december 1872 werd in de Tweede Kamer een amendement van mr S. van Houten aangenomen om de bouw van een nieuw Rijksmuseumgebouw te Amsterdam als pro-memoriepost op de begroting te zetten. Het venijnige artikel "Holland op zijn smalst" van Victor de Stuers in het tijdschrift "De Gids" van november 1873 doordrong de overheid nog eens ter-dege van de noodzaak om op de ingeslagen weg voort te gaan. De ontwikkelingen volgden elkaar nu snel op. Het jaar 1874 zag de geboorte van het College van Rijksadviseurs en de stichting van het Nederlandsch Museum van Geschiedenis en Kunst. In 1875 werd het kunst- en wetenschapsbeleid van de 5e afdeling Onderwijs, Kunsten en Wetenschappen van het Ministerie van Binnenlandse Zaken afgescheiden en in een nieuwe 6e afdeling Kunsten en Wetenschappen ondergebracht. Aan het hoofd kwam de krachtdadige De Stuers te staan. De stichting van een nieuw Rijksmuseumgebouw kwam nu ook goed van de grond. Een prijsvraag voor een ontwerp werd uitgeschreven. Als overwinnaar kwam architect P.J.H. Cuypers uit de bus. Op 12 juli 1876 volgde zijn benoeming tot architect van de nieuwe Rijksmuseumgebouwen. Enkele maanden later gingen de eerste heipalen de grond in op een terrein aan de zuidzijde van Amsterdam. Dit stuk grond was voor de bouw van het nieuwe museum kosteloos door het Amsterdamse gemeentebestuur aan het Rijk afgestaan. Zeven jaren later was de bouw grotendeels voltooid. Bij Koninklijk besluit van 4 maart 1883, nr 33 werd de organisatie van het Rijksmuseum vastgesteld. De realisatie van het langverwachte nieuwe onderkomen voor Nederlands belangrijkste kunstverzamelingen was, althans in bestuurlijk-organisatorisch opzicht, een feit.